【裁判字號】    97,上訴,1009
【裁判日期】    971225
【裁判案由】    偽造文書
【裁判全文】
臺灣高等法院臺南分院刑事判決        97年度上訴字第1009號
上  訴  人  臺灣嘉義地方法院檢察署檢察官
被      告  甲○○
上列上訴人因偽造文書案件，不服臺灣嘉義地方法院九十七年度
簡上字第一二五號中華民國九十七年七月廿九日第一審判決（起
訴案號：臺灣嘉義地方法院檢察署九十七年度偵字第一七四六號
），提起上訴，本院判決如下：
    主  文
上訴駁回。
    理  由
一、本件檢察官聲請簡易判決處刑意旨略以：被告甲○○與李依
    慈係朋友關係，李依慈前於民國九十五年八月二十五日，以
    動產擔保交易法所定附條件買賣之方式，向乙○○所經營之
    「萬興機車商行」購買牌照Ｐ五Ｓ－二三七號機車，雙方約
    定價金為新臺幣（下同）六萬七千二百元，除自備款外，分
    十二期付款，每期四千三百五十元，詎李依慈僅給付自備款
    一萬五千元，未繳納其餘價款。「萬興機車商行」負責人乙
    ○○因此於九十六年一月三日向臺灣嘉義地方法院檢察署對
    李依慈提出違反動產擔保交易法告訴，李依慈竟擅自於九十
    六年一月三十日登記過戶並交付該輛機車與前夫邱榮彬使用
    ，李依慈為處理上開刑事案件，明知未經乙○○之同意或授
    權，竟與被告基於行使偽造私文書之犯意聯絡，於九十六年
    三月十三日，共同在屏東縣屏東市○○路上之麥當勞速食店
    內，研擬和解書之內容，由李依慈書立和解書，並在和解書
    上蓋用李依慈委請不知情刻印業者所偽造之「萬興機車商行
    」印章，偽造「萬興機車商行」就前述購車價款糾紛與李依
    慈達成和解之和解書，李依慈旋交付該偽造和解書與不知情
    之邱榮彬，邱榮彬於九十六年三月二十一日因前述李依慈違
    反動產擔保交易法案件至臺灣嘉義地方法院檢察署接受檢察
    事務官吳柏慶詢問時，當場交付該紙和解書與檢察事務官，
    足生損害於乙○○、邱榮彬、臺灣嘉義地方法院檢察署等，
    因認被告涉犯刑法第二百十六條、第二百十條之行使偽造私
    文書罪嫌。
二、按犯罪事實應依證據認定之，無證據不得認定犯罪事實；檢
    察官就被告犯罪事實，應負舉證責任，並指出證明之方法；
    不能證明被告犯罪者，應諭知無罪之判決，刑事訴訟法第一
    百五十四條第二項、第一百六十一條第一項、第三百零一條
    第一項分別定有明文。是檢察官對於起訴之犯罪事實，應負
    提出證據及說服之實質舉證責任。倘其所提出之證據，不足
    為被告有罪之積極證明，或其指出證明之方法，無從說服法
    院以形成被告有罪之心證，基於無罪推定之原則，自應為被
    告無罪判決之諭知；事實之認定，應憑證據，如未能發現相
    當證據，或證據不足以證明，自不能以推測或擬制之方法，
    以為裁判基礎；認定不利於被告之事實，須依積極證據，苟
    積極證據就被告有罪未達無庸置疑之地步，而不足為不利於
    被告事實之認定時，即應為有利於被告之認定，業據最高法
    院九十二年台上字第一二八號、三十年上字第八一六號、四
    十年台上字第八六號等判例解釋在案。
三、檢察官認被告甲○○涉有上揭犯嫌，無非以證人李依慈、乙
    ○○、邱榮彬等人之證言，以及偽造之和解書等，資為其論
    罪之依據。訊據被告固坦承曾於九十六年三月十三日與李依
    慈在屏東市○○路上之麥當勞速食店見面乙節，惟堅詞否認
    有何共同偽造文書之犯行，辯稱：當時係李依慈向他人辦理
    貸款，李依慈要求擔任保證人，其基於與李依慈之朋友情誼
    ，因而到場，當天伊係應李依慈之要求在擔保書上擔任保證
    人，伊並從未在和解書上簽名或與李依慈共同偽造和解書等
    語。
四、經查：
  (一)本件檢察官、上訴人即被告甲○○均未於言詞辯論終結前對
    於檢察事務官詢查筆錄、檢察官訊問筆錄、另案準備程序筆
    錄、另案審判筆錄、車輛異動登記書、前案紀錄等傳聞證據
    之證據能力有所異議。雖被告於原審及本院審理時均堅決否
    認犯行，惟前開傳聞證據內容查無顯不可信之情況，檢察官
    、被告亦捨棄傳喚證人到庭接受詰問，本院審酌予以採納之
    ，無礙檢察官、被告於程序上之彈劾詰問權利，認前開傳聞
    證據合於刑事訴訟法第一百五十九條之四、之五等規定，因
    而具備證據能力，此先敘明之。
  (二)同案被告李依慈前於上揭時日，以動產擔保交易法所定附條
    件買賣之方式，向乙○○所經營之「萬興機車商行」以上開
    價款購買牌照Ｐ五Ｓ－二三七號機車，雙方約定除自備款外
    ，分十二期付款，每期四千三百五十元。惟李依慈僅給付自
    備款一萬五千元，未繳納其餘價款，並於九十六年一月三十
    日登記過戶及交付該輛機車與其前夫邱榮彬使用。乙○○於
    九十六年一月三日向臺灣嘉義地方法院檢察署對李依慈提出
    違反動產擔保交易法告訴，邱榮彬於九十六年三月二十一日
    因前述李依慈違反動產擔保交易法案件至臺灣嘉義地方法院
    檢察署接受檢察事務官吳柏慶詢問時，當場交付未經乙○○
    同意或授權之「萬興機車商行」已於九十六年三月十三日就
    購車價款糾紛與李依慈達成和解之和解書與檢察事務官。李
    依慈因該違反動產擔保交易法案件，經原審九十六年度簡上
    字第一六一號判決免訴，於九十六年八月二日確定；另因偽
    造並行使前開「萬興機車商行」和解書犯行，經原審九十七
    年度簡上字第七一號判決判處有期徒刑六月，減為有期徒刑
    三月，如易科罰金均以一千元折算一日，緩刑二年，於九十
    七年四月二十九日確定等情，業據證人李依慈、乙○○、邱
    榮彬等於另案偵查及原審審理時到庭證述無訛（原審九十七
    年度簡上字第七一號案件九十七年四月十五日審判筆錄：原
    審卷第三十三頁至四十頁；臺灣嘉義地方法院檢察署九十六
    年度他字第八一號案件九十六年一月二十二日詢問筆錄：原
    審卷第五十七頁；臺灣嘉義地方法院檢察署九十六年度交查
    字第二二四號案件九十六年三月九日、九十六年三月二十一
    日詢問筆錄：原審卷第六十二頁至第六十三頁、第六十六頁
    至第六十七頁），且有萬興機車商行即乙○○製作之告訴狀
    、萬興機車商行營利事業登記證、動產擔保附條件買賣交易
    約定書、客戶資料表、李依慈之臺灣高等法院被告前案紀錄
    表、偽造之「萬興機車商行和解書」、機車車輛異動登記書
    、萬興機車商行即乙○○九十六年七月二十七日上訴狀、原
    審電話記錄查詢表、臺灣嘉義地方法院檢察署辦案公務電話
    紀錄表等在卷可稽（原審卷第四十三頁至第五十五頁、第二
    十二頁至二十三頁、第七十三頁、第七十五頁、第八十九頁
    至第九十一頁、第九十三頁、第九十五頁），互核相符，應
    堪採認。
  (三)細繹證人乙○○前開證詞，其以附條件買賣方式出售機車與
    李依慈，因李依慈積欠車款而提出違反動產擔保交易法之告
    訴，否認邱榮彬於九十六年三月二十一日所提和解書係經其
    同意或授權，就本案而言，該名證人至多僅能證明邱榮彬所
    提和解書係屬偽造而已；觀之證人邱榮彬上述證詞，其從李
    依慈處收受機車及和解書，並交付該「萬興機車商行」名義
    和解書與檢察事務官，就本案而言，該名證人至多僅能證明
    偽造和解書係出自李依慈本人而已；考諸前述諸多書證，雖
    能證明李依慈曾以附條件買賣方式向萬興機車商行購得機車
    、邱榮彬曾於九十六年三月二十一日提出萬興機車商行名義
    之和解書、李依慈因偽造該紙和解書經原審判處罪刑確定等
    事實，卻查無與被告相關者。亦即上述證據固能證明和解書
    係李依慈偽造、李依慈交付偽造和解書與邱榮彬、邱榮彬提
    出偽造和解書與檢察事務官等事實，而自該等事實溯前推論
    出李依慈偽造和解書犯行，惟無一提及被告，亦即仍無從由
    此推論出被告參與李依慈上開偽造並行使和解書犯行。
  (四)其次，被告曾參與與李依慈偽造並行使上開和解書犯行，固
    據同案被告李依慈於偵查中證述明確，然證人李依慈身為該
    偽造文書犯罪之共同被告，該偽造文書案件又因李依慈自己
    積欠購車價款而違反動產擔保交易法案件而起，李依慈與本
    案及他案違反動產擔保交易法案件具有利害關係，極有可能
    因為此二案件而身陷囹圄，則其冀圖減輕罪責或移轉焦點而
    為他人謀議或涉案之損人不利己供述，要非毫無可能，反觀
    被告，其無論就購買機車或者之後和解乙事，均無利害關係
    亦即並無從中獲利或受害之情形，實無參與犯行之必要，自
    有探究惟一證人李依慈所言是否真誠無偽而具備憑信性之必
    要：
  1.證人李依慈於九十六年九月四日因自己涉嫌本件偽造文書案
    件接受檢察事務官詢問時，自稱：「我承認和解書是偽造的
    ，是我請友人甲○○於九十六年三月十三日在屏東市○○路
    上的麥當勞店內幫我寫的，我請朋友幫我刻萬興機車商行的
    章，甲○○也知情。」等語（臺灣嘉義地方法院檢察署九十
    六年度交查字第一一六○號影印卷第六頁詢問筆錄），明確
    證述和解書係被告親書，和解書上之「萬興機車商行」印章
    係伊委由另一友人代辦刻印。
  2.同案於九十六年九月十八日於檢察事務官詢問時，則證稱：
    「（為何要偽造和解書？）我急著想把這件動產擔保交易法
    案件處理完。．．（和解書內容你的意思或是甲○○的意思
    ？）他叫我去書局買的，內容是我與他一起想的。（是誰的
    筆跡？）是我的筆跡。（『萬興機車商行』印章是請哪一位
    朋友替你刻的？）甲○○去刻的，在九十六年三月間刻的。
    」等語（前開影印卷第十五頁詢問筆錄），已翻異前詞，改
    稱和解書為自己親書，印章則由被告代刻云云。
  3.嗣於九十六年十二月十八日同案於檢察官訊問時，又稱：「
    ．．偽造之和解書是九十六年三月十三日在屏東市○○路麥
    當勞內寫的，和解書內容是我與甲○○一起想的，和解書也
    是我寫的，印章是我刻的，甲○○知道我偽造和解書，他知
    道我與機車行有刑事案件，我把偽造好的和解書交給邱榮彬
    ，但我不知道他會拿到地檢署。」等語（臺灣嘉義地方法院
    檢察署九十六年度偵字第七九○五號影印卷第九頁訊問筆錄
    ），卻又供稱和解書係伊自己親書，印章自己所刻，被告僅
    知情而參與謀議而已。
  4.於九十七年四月十五日同案在原審審理時，復供稱：「九十
    六年三月十三日在屏東市○○路上麥當勞速食店偽造的，萬
    興機車商行的印章是我在嘉義市○○○路刻的，我先去書局
    買和解書，看需要印章，我才去刻印章，是寫和解書的前一
    天就是九十六年三月十二日在嘉義市○○○路刻的。（你為
    何要偽造和解書？）因為當時邱榮彬要我一定要拿和解書給
    他看，要當天看到和解書，否則要到我家鬧，情急之下我才
    想說去買和解書寫給他看。（邱榮彬是否有拿錢去把買機車
    的款項繳清？）是，他拿了四萬元給我要我去繳清，我有拿
    一萬元給乙○○，因為我剛離婚，剛回到屏東，剩下的錢我
    拿去租房子及當生活費。」等語（本審卷第三十七頁至第三
    十八頁），此時同案被告李依慈非但坦承和解書及印章均出
    伊自己手，更稱和解書及印章均在嘉義市所購置，旋交付和
    解書與邱榮彬收執，與被告已無任何關聯。
  5.再參以卷附和解書內容（交查字第一一六０號卷十二頁），
    僅書明「李依慈與萬興機車商行以四萬元清償其尾款，並解
    除法律訴頌（訟之誤）」等語，係證人李依慈之筆跡為李依
    慈供承在卷，而該用語極為口語、普通，並未發現經與人商
    談修改後始書立之痕跡。
  6.故綜觀證人李依慈之前開數次供述，關於被告如何參與偽造
    文書部分，究係由何人購買和解書、何人書寫和解書、何人
    委託刻印等等情節，前後差異互為矛盾。尤有進者，證人李
    依慈在另案審理時自陳其係在嘉義市購買和解書及委刻印章
    ，製作完成後交付與前夫邱榮彬收執；另案偵查中亦稱和解
    書係自己親書；而邱榮彬住所係位在嘉義市○○街一二一號
    七樓二，業經記明於另案詢問筆錄內（原審卷第六十六頁）
    。準此，證人李依慈係在嘉義市購買和解書及偽刻印章，而
    交付和解書對象邱榮彬亦住在嘉義市，則顯見嘉義市為偽造
    上開和解書最為便利之處，實無將之帶往屏東市謀議書寫之
    必要，是證人李依慈所稱與被告在屏東市謀議和解書並偽造
    書寫乙節，與常理有違。故證人李依慈關於被告涉案之證言
    前後矛盾，又違背事理，自難遽信為實在。
五、綜上所陳，本件檢察官所舉及卷內所附諸多證據中，證人乙
    ○○、邱榮彬之證言，附條件買賣契約、偽造和解書、電話
    紀錄等書證，至多僅能證明李依慈一人涉嫌偽造並行使「萬
    興機車商行」和解書之私文書，但無一證據可證明與被告有
    關。證人李依慈雖曾多次指證被告涉案，姑不論其前後矛盾
    而不足採，且係單一指述，再衡以證人李依慈偽造和解書係
    因自己購車糾紛而起，與偽造犯行具有相當利害關係，而被
    告對於購車或和解之事，均無利害關係亦即並無從中獲利或
    受害之情形，自無共犯之必要。另觀諸證人李依慈前後數次
    供述矛盾不一，且有相當瑕疵，業如上述，自難僅以證人李
    依慈單一證言據以認定被告涉有上開犯行，此外，復查無其
    他積極證據得以證明被告確曾參與李依慈偽造並行使私文書
    犯行，自不足以證明被告犯罪，依法應諭知無罪之判決。
六、原審因以不能證明被告犯罪，而為被告無罪之判決，並無不
    當，檢察官上訴意旨仍執前詞指摘原判決不當，核無理由，
    應予駁回。
據上論結，應依刑事訴訟法第三百六十八條，判決如主文。
本案經檢察官劉得鉦到庭執行職務。
中    華    民    國    97    年    12    月    25    日
                  刑事第六庭  審判長法  官  董武全
                                    法  官  杭起鶴
                                    法  官  沈揚仁
以上正本證明與原本無異。
檢察官如不服本判決應於收受本判決後十日內向本院提出上訴書
，其未敘述上訴理由者並得於提起上訴後十日內向本院補提理由
書。
                                    書記官  廖文靜
中    華    民    國    97    年    12    月    26    日


司法院資訊處製作；財團法人民間司法改革基金會備份。
